---
title: "Programmieren mit R"
author: "Wasilios Hariskos"
date: "29 Oktober 2018 (under construction)"
output:
  html_document: default
  pdf_document: default
  word_document: default
---

```{r setup, include=FALSE}
knitr::opts_chunk$set(echo = TRUE)
```

Um später Datenanalysen durchführen zu können, haben wir in diesem Modul wichtige Datenstrukturen (Objekte) wie Vektoren, Matrizen, Faktoren, Datensätze und Listen kennengelernt.

Das angefertigte R Skript gibt es 
[hier](https://github.com/wasilios-hariskos/r4ds-erfurt18/blob/master/01-IntroR.R).



# Einführung in die Basics

Wir haben gelernt wie wir die Konsole von R als Taschenrechner benutzen können und wie wir einer Variablen ein Objekt wie eine Zahl zuordnen können.

# Vektoren

Wir haben gelernt wie wir 

+ Vektoren in R erstellen können, 
+ diese benennen können, 
+ Elemente auswählen können und
+ zwei Vektoren vergleichen können.

Ein Vektor kann in R mit der "combine" Funktion `c()` erstellt werden.

Wir haben weitere Funktionen kennengelernt:

+ `names()`
+ `sum()`
+ `class()`

Mit der Funktion `help()` können wir mehr über eine Funktion herausfinden.

Für die Zuweisung eines Objekts zu einer Variablen haben wir den Operator `<-`benutzt. Es folgen drei unterschiedliche Arten und Weisen, um eine Variable auszugeben:

```{r}
a <- 4

print(a)

a

(b <- 5)
```


Die Eingabe des Vektors `c(1, 2, 3, 4, 5)` können wir mit `1:5` abkürzen. Die zweite Schreibweise ist besonders nützlich, wenn der Vektor lang ist.

Beispiel 1:

```{r}
1:100
```

Beispiel 2:

```{r}
200:101
```


Beispiel 3:

```{r}
-100:100
```

# Matrizen

Wir haben gelernt wie wir in R Matrizen erstellen können und wir haben verstanden wie man grundlegende Berechnungen mit diesen durchführen kann.

Eine Matrix haben wir definiert als eine (zwei-dimensionale) Kollektion von Elementen (des gleichen Datentyps, zum Beispiel "numeric", "logical" oder "character"), welche in einer festen Anzahl an Zeilen und Spalten angeordnet sind.

Eine Matrix kann in R mit der Funktion `matrix()` erstellt werden.

Wir haben weitere Funktionen kennengelernt:

+ `rownames()` und `colnames()`
+ `rowSums()` und `colSums()`
+ `rbind()` und `cbind()`

Wenn wir mehr über eine Funktion wissen wollen, können wir statt `help(matrix)` auch `?matrix` schreiben.

# Faktoren

Sehr oft können Daten einer endlichen Anzahl von Kategorien zugeordnet werden. Zum Beispiel, das Geschlecht einer Versuchsperson kann als männlich oder weiblich kategorisiert werden.

In R werden kategoriale Daten als "factor" gespeichert. Wir haben gelernt wie wir ungeordnete Faktoren (wie Geschlecht) sowie geordnete Faktoren (wie Temperatur) erstellen und vergleichen können.

Ein Faktor kann in R mit der Funktion `factor()` erstellt werden.

Wir haben zudem folgende Funktionen kennengelernt:

+ `levels()`
+ `summary()`

# Data Frames

Die meisten Datensätze werden in R in Data Frames gespeichert. Wir haben gelernt wie man 

+ Data Frame erstellt, 
+ Teile des Data Frames auswählt und
+ den Data Frame nach einer Variablen ordnet.

In einem Data Frame sind die Variablen eines Datensatzes als Spalten und die Beobachtugen als Zeilen angeordnet.

Spalten korrepondieren zu Fragen:

+ "Logical": Bist du verheiratet? oder andere Ja/Nein Fragen
+ "Numeric": Wie alt bist du?
+ "Character": Was hälst du von diesem Produkt? oder andere offene Fragen

Wichtig: Im Vergleich zu einer Matrix müssen die Elemente eines Data Frames nicht vom selben Typ sein (nur die Spalten müssen vom selben Typ sein).

Wir haben zwei Datensätze, die schon in R gespeichert sind, genutzt: 

+ `mtcars`
+ `airquality`

Dabei war die Hilfefunktion `help()` oder`?` nützlich, um mehr Infos über die Datensätze zu erhalten.

Ein neuer Data Frame kann in R mit der Funktion `data.frame()` erstellt werden.

Wir haben zudem folgende Funktionen kennengelernt:

+ `head()` und `tail()`
+ `str()`
+ `subset()`
+ `order()`

# Listen

Listen, können im Vergleich zu Vektoren, Elemente unterschiedlichen Typs enthalten. Wir haben gelernt wie man eine Liste erstellt, benennt und ein weiteres Element hinzufügt.

Eine Liste kann in R mit der Funktion `list()` erstellt werden.

# Operatoren

| Operator | Beschreibung |
| -------- | ------------ |
|+, -  | Addition, Subtraktion|
|*, ^ oder **, %*% | Multiplikation, Potenz, Matrizenmultiplikation |
|/, %/%, %% | Division, Ganzzahlige Division, Modulo Division|
|||
| ==, != | gleich, ungleich |
| >, >= | größer, größer gleich |
| <, <= | kleiner, kleiner gleich |
|||
| ! | nicht (Negation) |
| &, && | und |
| \|, \|\| | oder |
| xor() | entweder oder (ausschließend) |
|||

## Was passiert in diesen Fällen?

```{r}
"r" == "R" # R unterscheidet zwischen Groß- und Kleinschreibung
```

 
```{r}
"Guten Morgen" < "Guten Tag" # lexikographisch
```

```{r}
FALSE < TRUE # wird als 0 < 1 interpretiert
```

## Die Negation

```{r}
!TRUE
!FALSE
```

## Das logische UND

Nur WAHR, wenn beide Aussagen wahr sind; 
sonst FALSCH.

```{r}
TRUE & TRUE
TRUE & FALSE
FALSE & TRUE
FALSE & FALSE
```

## Das logische ODER (einschließend)

Nur WAHR, wenn mindestens eine Aussage WAHR ist;
sonst FALSCH.


```{r}
TRUE | TRUE
TRUE | FALSE
FALSE | TRUE
FALSE | FALSE
```

## Das logische ENTWEDER ODER (ausschließend)
Nur WAHR, wenn genau eine Aussage WAHR ist;
sonst FALSCH.

```{r}
xor(TRUE, TRUE)
xor(TRUE, FALSE)
xor(FALSE, TRUE)
xor(FALSE, FALSE)
```

## Vektorwertiges &, | vs nicht vektorwertiges &&, ||

```{r}
FALSE && TRUE # nur der erste Ausdruck wird ausgewertet
TRUE && FALSE # auch der zweite Ausdruck wird ausgewertet
```


```{r}
c(FALSE, FALSE, TRUE) &  c(FALSE, TRUE, TRUE)

c(FALSE, FALSE, TRUE) && c(FALSE, TRUE, TRUE)
```

```{r}
!c(FALSE, FALSE, TRUE) &  !c(FALSE, TRUE, TRUE)

!c(FALSE, FALSE, TRUE) && !c(FALSE, TRUE, TRUE)
```

```{r}
c(FALSE, FALSE, TRUE) |  c(FALSE, TRUE, TRUE)

c(FALSE, FALSE, TRUE) || c(FALSE, TRUE, TRUE)
```

```{r}
c(TRUE, FALSE, TRUE) |  c(FALSE, TRUE, TRUE)
c(TRUE, FALSE, TRUE) || c(FALSE, TRUE, TRUE)
```

# Bedingte Anweisungen (Conditional Statements)

Beispiel 1 (if)

```{r}
x <- -3 # [change to 5 and run again, set back to -3]

if (x < 0) { # Bedingung
  print("x ist eine negative Zahl") # Ausdruck
}
```

Beispiel 2 (if, else)

```{r}
x <- -3 # [change to 5 and run again, set back to -3]

if (x < 0) { # Bedingung
  print("x ist eine negative Zahl") # Ausdruck1
} else {
  print("x ist eine nicht-negative Zahl") # Ausdruck2
}
```

Beispiel 3 (if, else if, else)

```{r}
x <- -3 # [change to 0 and 5 and run again, set back to -3]

if (x < 0) { # Bedingung1
  print("x ist eine negative Zahl") # Ausdruck1
} else if (x == 0) { # Bedingung2
   print("x ist gleich Null") # Ausdruck1
  } else {
  print("x ist eine nicht-negative Zahl") # Ausdruck1
}
```

# Schleifen (loops)
## while loop

Beispiel 1 (while loop)

```{r}
count <- 1

while (count <= 3) {  
  print(paste("Der Count ist gleich", count))
  count <- count + 1
}
```

Beispiel 2 (while loop with break)

```{r}
count <- 1

while (count <= 3) {
  if (count == 2) {
    break
  }
  
  print(paste("Der Count ist gleich", count))
  count <- count + 1
}
```

## for loop

Beispiel 1 (for loop over vector)

```{r}
new_states <- c("Brandenburg",
                "Mecklenburg-Vorpommern",
                "Sachsen",
                "Sachsen-Anhalt",
                "Thüringen")

for (state in new_states) {
  print(state)
}
```

Beispiel 2 (for loop over list)

```{r}
new_states <- list("Brandenburg",
                "Mecklenburg-Vorpommern",
                "Sachsen",
                "Sachsen-Anhalt",
                "Thüringen")

for (state in new_states) {
  print(state)
}
```

Beispiel 3 (for loop with break)

```{r}
new_states <- list("Brandenburg",
                "Mecklenburg-Vorpommern",
                "Sachsen",
                "Sachsen-Anhalt",
                "Thüringen")

for (state in new_states) {
  if (nchar(state) < 10) {
    break
  }
  
  print(state)
}
```
Beispiel 4 (for loop with next)

```{r}
new_states <- list("Brandenburg",
                "Mecklenburg-Vorpommern",
                "Sachsen",
                "Sachsen-Anhalt",
                "Thüringen")

for (state in new_states) {
  if (nchar(state) < 10) {
    next
  }
  
  print(state)
}
```

Beispiel 5 (for loop with index)

```{r}
new_states <- c("Brandenburg",
                "Mecklenburg-Vorpommern",
                "Sachsen",
                "Sachsen-Anhalt",
                "Thüringen")

for (i in 1:length(new_states)) {
  print(paste(new_states[i],
              "ist auf Position",
              i,
              "im new_states Vektor")
        )
}
```

# Funktionen

## Eine Funktion in R aufrufen

```{r}
grades <- c(1, 4, 2, 2, 3, 1, NA) # die letzte Note steht nicht fest

mean_grades <- mean(grades) # mittelwert berechnen

mean_grades # mittelwert ausgeben

```

## Die Dokumentation einer Funktion aufrufen

```{r}
help(mean)
```

```{r}
?NA
```

## Wie kann man den Mittelwert bei fehlenden Werten berechnen?

```{r}
grades <- c(1, 4, 2, 2, 3, 1, NA) # die letzte Note steht nicht fest

mean_grades <- mean(x = grades,
                    na.rm = TRUE) # mittelwert ohne NAs berechnen

mean_grades # mittelwert ausgeben
```

## Eine Funktion selber schreiben

```{r}
grades <- c(1, 4, 2, 2, 3, 1)

mittelwert <- function(x) {
  n <- length(x)
  total <- sum(x)
  total / n
}

mittelwert(grades)
```

## Eine selbstgeschriebene Funktion verbessern

```{r}
grades <- c(1, 4, 2, 2, 3, 1, NA)

help(NA) # go to see also, try na.omit

mittelwert <- function(x) {
  x <- na.omit(x) # position matters
  n <- length(x)
  total <- sum(x)
  return(total / n)
}

mittelwert(grades)

```


